【裁判字號】    97,上易,600
【裁判日期】    971105
【裁判案由】    損害賠償
【裁判全文】
臺灣高等法院民事判決                 97年度上易字第600號
上  訴  人  乙○○
訴訟代理人  蘇美妃律師
被上訴人    甲○○
上列當事人間損害賠償事件，上訴人對於中華民國97年6月6日臺
灣士林地方法院97年度訴字第72號第一審判決提起上訴，本院於
97年10月22日言詞辯論終結，判決如下：
    主  文
上訴駁回。
第二審訴訟費用由上訴人負擔。
    事實及理由
一、被上訴人起訴主張：
  (一)兩造原為夫妻，民國85年間雙方協議離婚，並約定由上訴人
    行使子女監護權，惟子女之教育、醫療及保險費用則由被上
    訴人負擔，被上訴人每年需支付上訴人生活必需費用新台幣
    （下同）30萬元。被上訴人多年來均依約支付，嗣於94年間
    因3名子女均搬回與被上訴人共同居住生活，需由被上訴人
    負擔全部撫養費用，始停止給付上訴人生活費。詎上訴人竟
    基於妨害名譽之犯意，並意圖散布於眾，於96年9月2日下午
    某時，以打電話方式委託中國時報於次日即9月3日在該報A1
    版刊登「華航空少甲○○為放任揮霍無盡私欲，蠻橫要求離
    婚，言明按時給付維持最低生活之所需，並立書為憑，本人
    無奈絕望，沉痛成全，詎料，自94年6月迄今竟背信食言，
    惡意逃避，幾經多次訴映，皆置若罔聞，無視困頓，偽詐欺
    凌之劣行畢露無遺，為維本人權益，特此周知，並籲請甲○
    ○速謀解決，以免自誤」等語句，並於前開文字上方右側附
    具被上訴人個人照片，在照片左側並以紅色斗大字體書明「
    良心」二字，指述被上訴人生活奢侈揮霍，對於上訴人有偽
    詐欺凌之劣行，顯已造成被上訴人名譽之損害，被上訴人不
    僅因而喪失晉升座艙長之機會，亦因飽受外界奇異眼光之對
    待，精神上痛苦萬分。上訴人於離婚時出售被上訴人所有之
    不動產已分得366萬元，上訴人每月有固定薪資收入， 且子
    女自94年間即自行離開上訴人住所而與被上訴人共同居住，
    上訴人單身一人，自難認其經濟窘困入不敷出，上訴人抗辯
    其無力支付原審判命給付之慰撫金，與事實有違。
  (二)答辯聲明：上訴駁回。
二、上訴人則以：
  (一)兩造於85年協議離婚時，即約定被上訴人每半年支付上訴人
    生活費15萬元，惟自94年 6月起，被上訴人竟食言未再支付
    ，致上訴人生活陷入困頓，經以各種管道嘗試溝通，被上訴
    人均置之不理，上訴人為喚回被上訴人往日之純良，不得已
    始登報表達訴求，其內容均屬實情，並無惡意損害被上訴人
    名譽之意思。上訴人雖於中國時報刊登廣告，但應慮及上訴
    人並非事出無因，且上訴人之經濟情況不佳、入不敷出、又
    有負債，原審判命上訴人給付之精神慰撫金金額洵屬過高、
    不合理，等語置辯。
  (二)上訴聲明：
    1.原判決不利於上訴人部分廢棄。
    2.上開廢棄部分，被上訴人在第一審之訴駁回。
三、兩造不爭執之事實：
  (一)兩造原為夫妻，嗣於85年間協議離婚。
  (二)上訴人於96年9月2日下午某時，以打電話方式委託中國時報
    於次日即9月3日在該報A1版刊登「華航空少甲○○為放任揮
    霍無盡私欲，蠻橫要求離婚，言明按時給付維持最低生活之
    所需，並立書為憑，本人無奈絕望，沉痛成全，詎料，自94
    年6月迄今竟背信食言，惡意逃避，幾經多次訴映，皆置若
    罔聞，無視困頓，偽詐欺凌之劣行畢露無遺，為維本人權益
    ，特此周知，並籲請甲○○速謀解決，以免自誤」等語句，
    並於前開文字上方右側附具被上訴人個人照片，且在照片左
    側以紅色字體書明「良心」二字。上訴人前揭行為，經被上
    訴人提出告訴，原法院簡易庭以96年度士簡字第1437號簡易
    判決依妨害名譽罪判處上訴人拘役50日確定。
  (三)94年6月起，因兩造之3名子女均搬回與被上訴人共同居住生
    活，被上訴人遂未支付上訴人每半年15萬元之生活費。
四、兩造爭執點之論述：
  被上訴人起訴主張上訴人誹謗其名譽，應負損害賠償責任，上
  訴人則抗辯其刊登廣告係事出有因，且其經濟窘困，原判決命
  給付之賠償金額過高等語置辯。是兩造之爭執點應係：(一)上訴
  人刊登廣告是否侵害被上訴人之名譽；(二)原判決命上訴人給付
  20萬元是否過高？
  (一)上訴人確造成被上訴人名譽權受侵害之事實：
    1.上訴人於96年9月2日委託中國時報於次日在該報A1版刊登
      「華航空少甲○○為放任揮霍無盡私欲，蠻橫要求離婚，
      言明按時給付維持最低生活之所需，並立書為憑，本人無
      奈絕望，沉痛成全，詎料，自94年6月迄今竟背信食言，
      惡意逃避，幾經多次訴映，皆置若罔聞，無視困頓，偽詐
      欺凌之劣行畢露無遺，為維本人權益，特此周知，並籲請
      甲○○速謀解決，以免自誤」等語句，並於前開文字上方
      右側附具被上訴人個人照片，且在照片左側以紅色字體書
      明「良心」二字等情，為上訴人所不爭執，觀諸上開刊載
      內容所稱被上訴人「為放任揮霍無盡私欲，蠻橫要求離婚
      」、「自94年 6月迄今竟背信食言，惡意逃避，幾經多次
      訴映，皆置若罔聞，無視困頓，偽詐欺凌之劣行畢露無遺
      」等語，依一般通念，顯已使被上訴人在社會上之人格評
      價受到貶損。按，因故意或過失，不法侵害他人之權利者
      ，負損害賠償責任；不法侵害他人之名譽，被害人雖非財
      產上之損害，亦得請求賠償相當之金額。民法第 184條第
      1項前段、第 195條第1項前段分別定有明文。次按名譽權
      之侵害非即與刑法之誹謗罪相同，名譽為人格之社會評價
      ，名譽有無受損害，應以社會上對個人評價是否貶損作為
      判斷之依據，苟其行為足以使他人在社會上之評價受到貶
      損，其行為不以廣佈於社會為必要，僅使第三人知悉其事
      ，亦足當之（最高法院90年台上字第 646號判例參照）。
      則上訴人前開行為自已構成對被上訴人名譽權之侵害。況
      上訴人係高中畢業，任職於交通部觀光局北海岸及觀音山
      國家風景區管理處擔任辦事員，為具有相當智識經驗之人
      ，對於其委託刊載之前述內容將造成被上訴人社會評價之
      貶損，當無不知之理，惟其仍執意登報，自屬故意不法侵
      害被上訴人之名譽權甚明。從而，被上訴人主張上訴人故
      意以前揭行為不法侵害其名譽權，致其受有精神上之損害
      ，即為可採。參酌上訴人登報之行為，刑事部分經原法院
      簡易庭以96年度士簡字第1437號簡易判決依妨害名譽罪判
      處上訴人拘役50日確定，有判決書影本附於前述刑事卷可
      稽，益證上訴人之行為確造成被上訴人名譽權受侵害。
    2.上訴人所刊登者非可受公評之事實：
      上訴人雖辯稱其登報之內容均屬實情，且係為保障自身合
      法權益，始選擇以登報方式表達云云，然其委託刊載內容
      中所謂「放任揮霍無盡私欲，蠻橫要求離婚」、「偽詐欺
      凌之劣行畢露無遺」等語，顯已非單純陳述事實，而帶有
      對被上訴人行為之指責評斷及對其品行人格之貶抑批評，
      是上訴人辯稱其登報內容均屬事實云云，已非可採。況有
      關兩造離婚之原因為何、被上訴人是否依協議給付扶養費
      等問題，均屬兩造間之私人問題，僅涉個人私德，而與公
      共利益無關，本非得訴諸大眾媒體接受一般人民公評之事
      ，是上訴人所刊登之內容及評述，無礙其侵權行為之成立
      。其所為前開抗辯，自無可採。上訴人於上訴理由中陳稱
      係因被上訴人自94年起拒給付生活費，迄刊登報紙啟事之
      96年9月止已達655,000元，上訴人多次以口頭、書面等各
      種方式催請被上訴人給付未獲置理，上訴人因經濟窘困始
      刊登啟事希望被上訴人給付生活費，並非為侵害被上訴人
      之名譽而登報云云（本院卷第19頁）。查，上訴人自承請
      求給付生活費之訴訟現已繫屬於原法院（本院卷第52頁）
      ，而上訴人本件上訴係聲請訴訟救助未預繳裁判費，足認
      上訴人縱自稱經濟窘困無力支出訴訟費用，本得以聲請訴
      訟救助之方式起訴請求被上訴人給付生活費，其捨此正當
      法律途徑不為，足證上訴人登報之目的在於貶抑被上訴人
      之品行人格，以達侵害被上訴人名譽之目的，上訴人前揭
      抗辯，委無可採。
  (二)原判決命上訴人賠償被上訴人20萬元，應屬妥適:
    上訴人既係故意不法侵害被上訴人名譽權，被上訴人本於名
    譽權受侵害之法律關係請求上訴人賠償非財產上損害，依法
    有據。本院審酌被上訴人為黎明工專畢業，現任華航空服員
    兼助理座艙長，每月薪資約7 萬餘元，名下有房屋、土地數
    筆，為具有相當社會歷練及一般身分地位之人，因家務糾紛
    ，遭上訴人於極具知名度之中國時報A1版刊登前述貶低其人
    格評價之內容，並附上其個人照片及工作單位，使不特定之
    多數人閱報後產生對其人品低劣之印象，而需承受眾人議論
    或批判質疑之眼光，所受精神壓力與痛苦非輕。且被上訴人
    原已預定晉升座艙長，因上訴人登報誹謗，更寄發存證信函
    給被上訴人任職之中華航空公司董事長及總經理，致被上訴
    人在公司內部聲望受損，且並未如期晉升職務，被上訴人所
    受之痛苦，自屬重大。上訴人為景文高中畢業，現任職於交
    通部觀光局北海岸及觀音山國家風景區管理處擔任辦事員，
    每月薪資約38,000元，自承名下雖有房地及汽車，但目前有
    負債且收入不足支應支出（本院卷第20頁）。上訴人不思以
    理性合法之途徑請求被上訴人支付生活費，卻在報紙上刊登
    侵害被上訴人名譽啟事，對被上訴人造成莫大之損害，本院
    認原判決命上訴人給付被上訴人20萬元，應屬妥適。上訴人
    雖主張其經濟狀況窘困無法賠償被上訴人任何金錢云云。查
    ，依不動產買賣契約書所示，兩造於93年3 月15日出售舊有
    不動產時，上訴人分得現金 366萬元（本院卷第44頁），此
    為上訴人所不爭執，而上訴人另購之新房地僅400餘萬元（
    原審卷第52頁），上訴人為公務員有固定收入，且兩造離婚
    時約定兩造之3 名子女應由上訴人為權利義務之行使及負擔
    ，但目前3 名子女均由上訴人撫養，則上訴人僅須負擔自己
    一人之生活費用，日常支出應較需負擔子女撫養義務之被上
    訴人為低，故被上訴人主張上訴人之所以有負債係上訴人自
    行揮霍所致，尚非無據。上訴人未節制開銷致入不敷出，從
    而，上訴人以已有負債為由，主張原判決所命給付之賠償金
    額過高云云，自無理由。
五、綜上所述，被上訴人之主張為可採，上訴人所辯均無可取。
    從而，被上訴人本於侵權行為之法律關係，於請求上訴人給
    付20萬元，及自起訴狀繕本送達翌日即96年12月8日起至清
    償日止按年息5%計算之利息之範圍內，為有理由，應予准許
    。是則原審判命上訴人於上述金額給付，於法並無不合。上
    訴意旨指摘原判決不當，求予廢棄改判，為無理由，應予駁
    回。
六、本件判決基礎已臻明確，兩造其餘攻防方法及訴訟資料經本
    院斟酌後，核與判決結果不生影響，故不另一一論述，併此
    敘明。
七、據上論結，本件上訴為無理由，依民事訴訟法第449條第1項
    、第78條，判決如主文。
中    華    民    國    97    年    11    月    5     日
                    民事第二庭
                        審判長法  官  吳謙仁
                              法  官  李瓊蔭
                              法  官  蘇瑞華
正本係照原本作成。
不得上訴。
中    華    民    國    97    年    11    月    6     日
                              書記官  賴以真


司法院資訊處製作；財團法人民間司法改革基金會備份。
